---
title: "Tarea visualización"
author: "Nátaly Cárdenas y laura rivera"
date: "2026-08-19"
output:
  html_document:
    theme: flatly
    highlight: tango
    toc: true
    toc_float:
      collapsed: false
      smooth_scroll: true
    toc_depth: 3
    df_print: paged
---

```{=html}
<style>
/* ============================================================
   IDENTIDAD VISUAL — paleta_custom
   Seashell #FFF4EB · Wheat #F6E0B6 · Powder Blue #A6BCC9
   French Blue #3E4B8E · Midnight Violet #3D1534
   ============================================================ */

@import url('https://fonts.googleapis.com/css2?family=Fraunces:opsz,wght@9..144,400;9..144,600;9..144,700&family=Inter:wght@400;500;600;700&display=swap');

:root{
  --seashell: #FFF4EB;
  --wheat: #F6E0B6;
  --powderblue: #A6BCC9;
  --frenchblue: #3E4B8E;
  --midnight: #3D1534;
}

body{
  font-family: 'Inter', -apple-system, BlinkMacSystemFont, sans-serif;
  color: #2b2b33;
  background-color: #FFFDFB;
  line-height: 1.7;
}

/* ---------- Portada ---------- */
.title{
  font-family: 'Fraunces', serif;
  font-weight: 700;
  font-size: 2.6rem;
  color: var(--midnight);
  background: linear-gradient(90deg, var(--midnight), var(--frenchblue));
  -webkit-background-clip: text;
  -webkit-text-fill-color: transparent;
  background-clip: text;
  margin-bottom: 0.2em;
}
h4.author, h4.date{
  font-family: 'Inter', sans-serif;
  color: var(--frenchblue);
  font-weight: 500;
  letter-spacing: 0.02em;
}

/* ---------- Encabezados ---------- */
h1{
  font-family: 'Fraunces', serif;
  font-weight: 600;
  color: var(--midnight);
  border-bottom: 3px solid var(--wheat);
  padding-bottom: 0.35em;
  margin-top: 2.4em;
  letter-spacing: 0.01em;
}
h2{
  font-family: 'Fraunces', serif;
  font-weight: 600;
  color: var(--frenchblue);
  border-left: 5px solid var(--powderblue);
  padding-left: 0.6em;
  margin-top: 1.8em;
}
h3{
  font-family: 'Inter', sans-serif;
  font-weight: 700;
  color: var(--midnight);
  margin-top: 1.4em;
}

/* ---------- Enlaces ---------- */
a, a:hover{ color: var(--frenchblue); }

/* ---------- Separadores ---------- */
hr{
  border: none;
  height: 2px;
  margin: 2.5em 0;
  background: linear-gradient(90deg, var(--seashell), var(--wheat), var(--powderblue), var(--frenchblue));
  opacity: 0.7;
}

/* ---------- Bloques de código ---------- */
pre, pre code{
  font-family: 'Fira Code', 'Consolas', monospace !important;
  font-size: 0.86rem;
}
div.sourceCode, pre.r{
  background-color: #FBF7F2;
  border-left: 4px solid var(--frenchblue);
  border-radius: 6px;
  padding: 0.6em;
}
pre:not(.r){
  background-color: #F5F0EA;
  border-radius: 6px;
  border-left: 4px solid var(--powderblue);
}

/* ---------- Citas / notas destacadas ---------- */
blockquote{
  background-color: var(--seashell);
  border-left: 5px solid var(--wheat);
  padding: 0.8em 1.2em;
  border-radius: 4px;
  color: #4a3c33;
}

/* ---------- Tablas: aplica a knitr::kable(), df_print: paged
   y cualquier <table> plano — sin tocar el código R ---------- */
table{
  border-collapse: collapse;
  width: 100%;
  margin: 1.4em auto;
  box-shadow: 0 2px 10px rgba(61, 21, 52, 0.07);
  border-radius: 6px;
  overflow: hidden;
  font-size: 0.95rem;
}
table thead th, table th{
  background-color: var(--frenchblue) !important;
  color: #ffffff !important;
  padding: 10px 14px;
  text-align: left;
  font-weight: 600;
  border: none !important;
}
table td{
  padding: 8px 14px;
  border-bottom: 1px solid var(--wheat);
}
table tbody tr:nth-child(even) td{
  background-color: var(--seashell);
}
table tbody tr:hover td{
  background-color: var(--powderblue);
  transition: background-color 0.2s ease;
}

/* ---------- Tabla de contenido flotante ---------- */
#TOC{
  font-family: 'Inter', sans-serif;
  background-color: var(--seashell);
  border-radius: 8px;
  border: 1px solid var(--wheat);
}
#TOC .toc-content a{
  color: var(--midnight);
}
#TOC .toc-content a:hover{
  color: var(--frenchblue);
}

/* ---------- Imágenes / gráficas ---------- */
img{
  border-radius: 6px;
  box-shadow: 0 2px 10px rgba(61, 21, 52, 0.08);
}
</style>
```

```{r librerias}
library(tidyverse)
library(gt)
library(scales)

# Definición de la paleta personalizada
paleta_custom <- c(
  "Seashell"        = "#FFF4EB",
  "Wheat"           = "#F6E0B6",
  "Powder Blue"     = "#A6BCC9",
  "French Blue"     = "#3E4B8E",
  "Midnight Violet" = "#3D1534"
)
```


# Ejercicio 1 {-}
A partir del dataset df, el cual trata de los incendios forestales, realice las siguientes tareas:
Filtrar los registros para incluir únicamente los incendios ocurridos en el estado de Idaho.
Seleccionar únicamente las columnas YEAR_, CAUSE y TOTALACRES.
Renombrar estas columnas con nombres más claros y descriptivos.
Agrupar la información por CAUSE y YEAR_.
Resumir el total de acres quemados para cada combinación de causa y año.
Elaborar una visualización que muestre los resultados de manera clara.

# Incendios Forestales en Idaho

```{r carga-incendios}
datos <- read_csv("C:/Users/natal/Desktop/bookdown/RDataSets/StudyArea.csv")

df <- datos %>% 
  filter(STATE == "Idaho", !is.na(CAUSE)) %>% 
  select(year = YEAR_, causa = CAUSE, total = TOTALACRES) %>% 
  group_by(causa, year) %>% 
  summarise(
    media = mean(total, na.rm = TRUE),
    mediana = median(total, na.rm = TRUE),
    RIC = IQR(total, na.rm = TRUE),
    .groups = "drop"
  )
```

## Resumen Estadístico

```{r tabla-incendios}
df %>%
  head(10) %>% 
  gt() %>% 
  tab_header(
    title = md("**Resumen Estadístico de Hectáreas Afectadas**"),
    subtitle = "Estado de Idaho por Causa y Año"
  ) %>% 
  cols_label(
    causa = "Causa",
    year = "Año",
    media = "Media (Acres)",
    mediana = "Mediana (Acres)",
    RIC = "RIC"
  ) %>% 
  fmt_number(
    columns = c(media, mediana, RIC),
    decimals = 2
  ) %>% 
  tab_style(
    style = cell_fill(color = "#FFF4EB"), # Seashell
    locations = cells_body(rows = seq(1, 10, 2))
  ) %>% 
  tab_options(
    table.width = pct(100),
    column_labels.background.color = "#3E4B8E", # French Blue
    column_labels.font.weight = "bold",
    heading.title.font.size = px(18)
  )
```

## Evolución Temporal del Impacto

```{r grafica-incendios}
ggplot(df, aes(x = year, y = media, color = causa, group = causa)) +
  geom_line(linewidth = 1.2, alpha = 0.9) +
  geom_point(size = 2.8) +
  scale_x_continuous(breaks = scales::pretty_breaks(n = 8)) +
  scale_y_continuous(labels = scales::comma_format()) +
  scale_color_manual(
    values = unname(paleta_custom[c("French Blue", "Powder Blue", "Wheat", "Midnight Violet")]),
    na.value = "#A6BCC9"
  ) +
  labs(
    title = "Promedio de acres afectados por causa en Idaho",
    subtitle = "Evolución histórica según causa registrada",
    x = "Año",
    y = "Promedio de acres",
    color = "Causa"
  ) +
  theme_classic(base_size = 12) +
  theme(
    plot.title = element_text(face = "bold", size = 14, color = "#3D1534"),
    plot.subtitle = element_text(size = 10, color = "#3E4B8E"),
    legend.position = "bottom",
    legend.background = element_rect(fill = "#FFF4EB", color = NA),
    axis.line = element_line(color = "#A6BCC9"),
    panel.grid.major.y = element_line(color = "#F6E0B6")
  )
```


# Ejercicio 2 {-} 
Trabajaremos con el conjunto de datos de 120 años de historia olímpica adquirido por Randi Griffin en Randi-Griffin y puesto a disposición en athlete_events.
Su tarea consiste en identificar los cinco deportes más importantes según el mayor número de medallas otorgadas en el año 2016, y luego realizar el siguiente análisis:

Genere una tabla que indique el número de medallas concedidas en cada uno de los cinco principales deportes en 2016.
Elabore una tabla que muestre la distribución de la edad de los ganadores de medallas en los cinco principales deportes en 2016.
Identifique qué equipos nacionales ganaron el mayor número de medallas en los cinco principales deportes en 2016.
Presente un resumen de la tendencia del peso de los atletas masculinos y femeninos ganadores en los cinco principales deportes en 2016.

# Historia Olímpica: Rio 2016

```{r carga-olimpiadas}
url <- "https://raw.githubusercontent.com/cdeoroaguado/Datos/refs/heads/main/dataviz/athlete_events.csv"
datos_2 <- read.csv(url)

df_2016 <- datos_2 %>%
  filter(Year == 2016, !is.na(Medal))
```

## Top 5 Deportes con Más Medallas en 2016

```{r top5-deportes}
top5_deportes <- df_2016 %>%
  group_by(Sport) %>%
  summarise(numero_medallas = n(), .groups = "drop") %>%
  arrange(desc(numero_medallas)) %>%
  slice_head(n = 5)

top5_deportes %>% 
  gt() %>% 
  tab_header(
    title = md("**Deportes Principales en Río 2016**"),
    subtitle = "Top 5 según cantidad total de medallas concedidas"
  ) %>% 
  cols_label(
    Sport = "Deporte",
    numero_medallas = "N° de Medallas"
  ) %>% 
  tab_options(
    table.width = pct(60),
    column_labels.background.color = "#3D1534", # Midnight Violet
    column_labels.font.weight = "bold"
  )
```

## Distribución de Edad de los Medallistas

```{r distribucion-edad}
deportes_top <- top5_deportes$Sport

tabla_dist <- df_2016 %>%
  filter(Sport %in% deportes_top) %>%
  group_by(Sport) %>%
  summarise(
    media = mean(Age, na.rm = TRUE),
    mediana = median(Age, na.rm = TRUE),
    desviacion = sd(Age, na.rm = TRUE),
    minimo = min(Age, na.rm = TRUE),
    maximo = max(Age, na.rm = TRUE),
    Q1 = quantile(Age, 0.25, na.rm = TRUE),
    Q3 = quantile(Age, 0.75, na.rm = TRUE),
    RIC = IQR(Age, na.rm = TRUE),
    .groups = "drop"
  )

tabla_dist %>% 
  gt() %>% 
  tab_header(title = md("**Resumen Estadístico de Edad por Deporte**")) %>% 
  cols_label(
    Sport = "Deporte", media = "Media", mediana = "Mediana",
    desviacion = "DE", minimo = "Mín", maximo = "Máx",
    Q1 = "Q1", Q3 = "Q3", RIC = "RIC"
  ) %>% 
  fmt_number(columns = where(is.numeric), decimals = 1) %>% 
  tab_options(
    table.width = pct(100), 
    column_labels.background.color = "#3E4B8E"
  )
```

```{r grafica-boxplots-edad}
ggplot(df_2016 %>% filter(Sport %in% deportes_top), aes(x = reorder(Sport, Age, FUN = median), y = Age, fill = Sport)) +
  geom_boxplot(alpha = 0.85, color = "#3D1534", outlier.color = "#3E4B8E", outlier.size = 2) +
  scale_fill_manual(values = unname(paleta_custom)) +
  labs(
    title = "Distribución de edad en medallistas de Río 2016",
    subtitle = "Comparación entre los 5 deportes principales",
    x = "Deporte",
    y = "Edad (años)"
  ) +
  theme_minimal(base_size = 12) +
  theme(
    plot.title = element_text(face = "bold", size = 14, color = "#3D1534"),
    legend.position = "none",
    panel.grid.minor = element_blank()
  )
```

## Equipos Líderes por Deporte

```{r equipos-lideres}
tabla_equipos <- df_2016 %>%
  filter(Sport %in% deportes_top) %>%
  group_by(Sport, Team) %>%
  summarise(numero_medallas = n(), .groups = "drop") %>%
  group_by(Sport) %>%
  slice_max(numero_medallas, n = 1) %>%
  ungroup()

tabla_equipos %>% 
  gt() %>% 
  tab_header(title = md("**Equipos Nacionales con Más Medallas**")) %>% 
  cols_label(
    Sport = "Deporte",
    Team = "Equipo / País",
    numero_medallas = "Total Medallas"
  ) %>% 
  tab_options(
    table.width = pct(70), 
    column_labels.background.color = "#3D1534"
  )
```

## Análisis del Peso por Sexo

```{r peso-atletas}
tabla_peso <- df_2016 %>%
  filter(Sport %in% deportes_top) %>%
  group_by(Sport, Sex) %>%
  summarise(
    media = mean(Weight, na.rm = TRUE),
    mediana = median(Weight, na.rm = TRUE),
    RIC = IQR(Weight, na.rm = TRUE),
    .groups = "drop"
  )

tabla_peso %>% 
  gt() %>% 
  tab_header(title = md("**Tendencia de Peso por Deporte y Sexo**")) %>% 
  cols_label(
    Sport = "Deporte", Sex = "Sexo", media = "Media (kg)",
    mediana = "Mediana (kg)", RIC = "RIC"
  ) %>% 
  fmt_number(columns = c(media, mediana, RIC), decimals = 1) %>% 
  tab_options(
    table.width = pct(80), 
    column_labels.background.color = "#3E4B8E"
  )
```

```{r grafica-boxplots-peso}
ggplot(
  df_2016 %>% filter(Sport %in% deportes_top, !is.na(Weight)), 
  aes(x = Sport, y = Weight, fill = Sex)
) +
  geom_boxplot(alpha = 0.85, position = position_dodge(width = 0.8), color = "#3D1534") +
  scale_fill_manual(
    values = c("F" = "#A6BCC9", "M" = "#3E4B8E"),
    labels = c("F" = "Femenino", "M" = "Masculino")
  ) +
  labs(
    title = "Distribución de peso por sexo en medallistas (2016)",
    x = "Deporte",
    y = "Peso (kg)",
    fill = "Sexo"
  ) +
  theme_minimal(base_size = 12) +
  theme(
    plot.title = element_text(face = "bold", size = 14, color = "#3D1534"),
    legend.position = "top",
    panel.grid.minor = element_blank()
  )
```

# Ejercicio 3  {-} 
- Considere el conjunto de datos us_state_population.tsv ubicado en la carpeta de datos de Python de github. 
- Repita el procedimiento planteado en cada ítem de esta sección para obtener el **nuevo dataframe con las nuevas columnas Year y Population**.
- Realice **unión y separación utilizando las columnas State y Code**.

```{r}
library(tidyverse)
library(readr)
df <- read_delim("C:/Users/natal/Downloads/us_state_population.tsv", 
    delim = "\t", escape_double = FALSE, 
    trim_ws = TRUE)
df
```

## Nuevo dataframe con las nuevas columnas Year y Population
```{r}

library(tidyverse)
df2 = df %>% 
  gather("2010","2011","2012","2013","2014","2015","2016","2017","2018",
         key = "Year",
         value = 'population')
knitr::kable(head(df2, 5))

```

## unión

```{r}
df_unido <- df2 %>%
  unite("State-Code", State, Code, sep = "-")
knitr::kable(df_unido)
```

## Separación
```{r}
df_separado <- df_unido %>% 
  separate('State-Code',
           into=c('State', 'Code'))-> df_sol_3
knitr::kable(head(df_separado, 5))
```

# Ejercicio 4  {-} 
- Cree el histograma utilizando `ggplot()` con `geom_hist()` y un tamaño de la celda de 500. Los datos están claramente sesgados hacia el extremo inferior del número de acres quemados.

```{r hist_vizest,message=FALSE,warning=FALSE}
library(readr)
library(tidyverse)
datos <- read_csv("C:/Users/natal/Desktop/bookdown/RDataSets/StudyArea.csv")
df <- datos %>% 
  filter(TOTALACRES > 1000, YEAR_%in%2010:2016)
df %>%
  select(ORGANIZATI, STATE, YEAR_, TOTALACRES, CAUSE) %>%
  filter(TOTALACRES >= 1000) %>%
  slice(1:300) %>%
  ggplot(mapping = aes(x=TOTALACRES)) + 
  geom_histogram( binwidth=500, fill = "#3E4B8E") +
  labs(x = "Total Acres", y = "Número de incendios")+
  theme_minimal(base_size = 12) +
  theme(
    axis.title = element_text(face = "bold", color = "#3D1534"),
    axis.line = element_line(color = "#A6BCC9"),
    panel.grid.major = element_line(color = "#F6E0B6"),
    panel.grid.minor = element_blank()
  )

```

